【裁判字號】    98,消債抗,190
【裁判日期】    980831
【裁判案由】    更生事件
【裁判全文】
臺灣板橋地方法院民事裁定           98年度消債抗字第190號
抗  告  人  甲○○
上列抗告人因消費者債務清理事件聲請更生，對於中華民國98年
5 月12日本院98年度消債更字第69號裁定提起抗告，本院裁定如
下：
    主  文
抗告駁回。
抗告程序費用新臺幣壹仟元由抗告人負擔。
    理  由
一、本件抗告意旨略以：抗告人於民國95年成立協商時，每月薪
    資所得為新臺幣（下同）45,690元，參酌內政部98年2 月16
    日台內設字第0980031312號公告歷年最低生活費一覽表，95
    年度臺灣省每年每人每月最低生活費為9,210 元，則抗告人
    除須扶養2 名子女外，尚須清償自用住宅購屋借款，應可認
    抗告人每月生活必要支出應為36,920元，而以其收入扣除生
    活必要支出後僅餘8,770 元，顯見協商條件並未實際衡酌抗
    告人生活經濟之情狀，致使債務人無法維持基本生活，顯屬
    不可歸責於己事由致履行顯有重大困難。又抗告人之自用住
    宅因其無力清償，而於97年受強制執行拍賣，並改以租金負
    擔住宅費用，依上開生活必要支出之計算方式，抗告人於97
    年度之必要費用應為26,658元，以抗告人目前收入40,000元
    ，扣除必要生活費後僅餘13,342元，仍無法依協商條件履行
    協商，則原審未及審酌抗告人實際生活經濟之狀況，遽以駁
    回抗告人更生聲請，自違誤消費者債務清理條例之立法目的
    ，爰狀請廢棄原裁定等語。
二、按債務人對於金融機構因消費借貸、自用住宅借款、信用卡
    或現金卡契約而負債務，在聲請更生或清算前，應提出債權
    人清冊，以書面向最大債權金融機構請求協商債務清償方案
    並表明共同協商之意旨，消費者債務清理條例第151條第1項
    定有明文。次按債務人與金融機構協商成立者，不得聲請更
    生或清算，但因不可歸責於己之事由，致履行顯有重大困難
    者，不在此限；本條例施行前，債務人依金融主管機關協調
    成立之中華民國銀行公會會員辦理消費金融案件無擔保債務
    協商機制與金融機構成立之協商，準用前項之規定，消費者
    債務清理條例第151條第5項、第6 項分別定有明文。又聲請
    更生或清算不合程式或不備其他要件者，法院應以裁定駁回
    之，但其情形可以補正者，法院應定期間先命補正，復為同
    條例第8條所明定。
三、次按消費者債務清理條例第151 條第5 項規定之「但因不可
    歸責於己之事由，致履行顯有重大困難者，不在此限」，其
    立法意旨係基於債務清償方案成立後，應由債務人誠實遵守
    信用履行協商還款條件，惟於例外情形下發生情事變更，在
    清償期間收入或收益不如預期，致該方案履行困難甚或履行
    不能，因不可歸責於己之事由，始能聲請更生或清算。此規
    範意旨在避免債務人任意毀諾已成立之協商，濫用更生或清
    算之裁判上債務清理程序。蓋以債務清償方案係經當事人行
    使程序選擇權所為之債務清理契約，債務人應受該成立之協
    議所拘束。債務人既已與金融機構協商成立，如認該協商方
    案履行有其他不適當情形，自仍應再循協商途徑謀求解決。
    又所謂不可歸責於己之事由，係指出於非己身所能控制之自
    然力或其他人為事由，具有猝然性而不能預知，非人力所能
    參與或所能阻止，而陷於不能履行承諾償還自己之債務者而
    言，例如：債務人於履行清償期間遭逢重大意外災害，如車
    禍、火災、或罹患重大不治之惡疾而喪失工作能力；債務人
    負擔家計生活之職業工作，突然非自願性失業，而可預見的
    、持續性的無法就業謀生；因遭逢不可抗力之天然災害，如
    地震、颱風、水災而因其損害甚鉅致無力清償等情事。
四、查抗告人於消費者債務清理條例施行前，曾依照中華民國銀
    行公會會員辦理消費金融案件無擔保債務協商機制，與最大
    債權金融機構台新國際商業銀行股份有限公司（以下簡稱：
    台新銀行）達成協商，協議自95年12月起，分110 期，以利
    率5.88% ，每期按月還款20,300元，依各債權銀行債權金額
    比例清償各項債務至全部清償為止，抗告人自95年12月起履
    行至96年10月毀諾等情，有協議書及無擔保債務還款計劃影
    本各乙件為證（見原審卷第156 頁至第158 頁），是本件抗
    告人依上開協商機制與最大債權金融機構協商成後，再向本
    院聲請更生，尚須符合「不可歸責於己之事由致履行顯有重
    大困難」之法定要件，方為適法。
五、再本件抗告人主張其毀諾之原因，乃係其於95年成立協商時
    ，每月薪資所得為45,690元，扣除生活必要支出36,920元後
    ，僅餘8,770 元，又抗告人之自用住宅因無力清償遭拍賣，
    並改以租金負擔住宅費用，以其目前收入40,000元，扣除必
    要生活費後僅餘13,342元，實無法依協商條件履行協商，原
    審未及審酌抗告人實際生活經濟之狀況等語。惟查，抗告人
    於95年協商成立時之每月薪資所得為45,690元，有抗告人存
    摺影本附卷可稽（見原審卷第110 頁），抗告人於原審雖陳
    稱其毀諾時每月收入為40,000元等語，然其並未提出任何證
    據以實其說，則抗告人所述收入減少乙節，要無可採，足證
    抗告人於協商成立時之薪資收入，相較於其毀諾時之薪資收
    入並無減少，本難認抗告人已舉證證明其於協商成立後有何
    經濟狀況重大變更。又抗告人陳稱每月收入扣除必要生活費
    用後，本無法履行協商條件，惟上開事由係抗告人於95年協
    商成立當時已知悉或可預見之事實，抗告人當時盱衡其經濟
    狀況，既仍簽署協商協議書，同意台新銀行之無擔保債務還
    款計畫，無論其資金係來自親友借貸、薪資或其他投資獲利
    ，抗告人既同意與台新銀行協商成立，自有其籌措資金之來
    源。況抗告人其後既未予拒絕還款方案，甚至已履行繳納多
    期協商款項，益徵其於簽立前述協商條件之際，實已考慮周
    詳日後還款方法，並無匆促、不及思慮等不得己之情形無疑
    。抗告人於協商時既已明知其收入情形，以及將來可能支出
    之用途，仍同意承諾原協商條件，非無充分考量籌措資金來
    源之規劃，自不得再以同一原因反覆爭執。是核諸抗告人前
    開陳述，既難認有何不可歸責於己之事由，復未再舉證其自
    前述協商成立迄今，有何新生具體情節致所需之支出增加，
    從而，本件抗告人自無不能履行原協商條件或履行顯有重大
    困難之情事。
六、綜上所述，抗告人並無於履行清償期間遭逢重大意外災害、
    罹患重大不治之惡疾而喪失工作能力，亦無負擔家計生活之
    職業工作，突然非自願性失業，而有可預見及持續性之無法
    就業謀生等不可歸責於己之事由，故抗告人所述上開理由，
    並非出於非己身所能控制之自然力或其他人為事由，具有猝
    然性而不能預知之情形，是以抗告人於原審之更生聲請，不
    具備不可歸責於己之事由，致履行協商條件顯有重大困難之
    法定要件。從而，原審法院裁定駁回抗告人更生之聲請，自
    屬有據。抗告意旨指摘原裁定不當，求予廢棄另為裁定，並
    無理由，自應駁回。
七、至目前銀行公會理監事聯席會第9 屆第5 次會議決議，業已
    針對曾經參加95年度債務協商機制成立而毀諾之債務人，提
    供「個別協商一致性方案」使能再進行協商，聲請人倘認原
    協商條件嚴苛，尚非不得與其最大債權銀行申請個別協商，
    俟達成協議後，可依簽約之還款條件，請求其他無擔保債務
    之債權銀行比照辦理，再次進行解決債務之商談，經由個別
    債權銀行協商程序求得適當履債，附此說明。
八、據上論結，本件抗告為無理由，爰依消費者債務清理條例第
    11條第2項、第15條、民事訴訟法第495條之1第1項、第449
    條第1項、第95條、第78條，裁定如主文。
中    華    民    國    98    年    8     月    31    日
                  民事第三庭    審判長法  官  朱耀平
                                      法  官  劉以全
                                      法  官  邱靜琪
以上正本係照原本作成。
本裁定不得抗告。
中    華    民    國    98    年    8     月    31    日
                                      書記官  鄭美莉


司法院資訊處製作；財團法人民間司法改革基金會備份。
